臺灣士林地方法院刑事判決　　　　　　　 95年度易字第902號
公　訴　人　臺灣士林地方法院檢察署檢察官
被　　　告　乙○○
上列被告因詐欺案件，經檢察官提起公訴（95年度偵字第593 號
），被告為有罪之陳述，本院合議庭裁定改行簡式審判程序，並
判決如下：
    主  文
乙○○犯幫助連續詐欺取財罪，處有期徒刑捌月，減為有期徒刑
肆月，如易科罰金以銀元參佰元即新臺幣玖佰元折算壹日。
    事  實
一、乙○○預見將自己帳戶提供他人使用，可能幫助他人詐欺財
    物，竟仍不違其本意，基於幫助他人詐欺之犯意，於民國93
    年12月下旬某日，在臺南縣新市鎮某電動玩具店內，將所有
    中華郵政股份有限公司蘆洲郵局（下稱蘆洲郵局）第000000
    00000000號、中國信託商業銀行三重分行（下稱中國信託銀
    行）第0000000000000 號、臺灣土地銀行臺南分行（下稱土
    地銀行）第000000000000號帳戶之存摺、印章及金融卡以每
    件新臺幣（下同）三千元出售予某成年男子，幫助該男子所
    屬犯罪集團使用。嗣該犯罪集團成員於取得上開帳戶存摺、
    印章及金融卡後，即基於意圖為自己不法所有之概括犯意，
    先於94年1 月3 日，以電話向丙○○佯稱其中獎，須先匯款
    始能取得獎金云云，使丙○○陷於錯誤，依其指示分別於94
    年1 月4 日匯款32萬6160元、94年1 月5 日匯款42萬3280元
    至乙○○上開蘆洲郵局帳戶內；該男子再於94年1 月10日，
    以電話向丁○○佯稱其臺新銀行帳戶存款被盜領，須做存款
    保險安全設定轉帳云云，使丁○○陷於錯誤，依其指示於94
    年1 月10匯款15萬7925元至乙○○上開中國信託銀行帳戶內
    ；該男子又於94年5 月15日佯稱匯款始能要回所施放之二隻
    鴿子云云，使甲○○陷於錯誤，依其指示於94年5 月17 日
    匯款4020元至乙○○上開土地銀行帳戶內。嗣丁○○等人發
    現遭詐騙後，經報警循線而查悉上情。
二、案經臺北縣政府警察局蘆洲分局報請臺灣板橋地方法院檢察
    署呈請臺灣高等法院檢察署核轉臺灣士林地方法院檢察署檢
    察官偵查起訴。
    理  由
一、前揭犯罪事實，業據被告乙○○於本院準備程序及審理時供
    認不諱（見本院96年8 月22日準備程序筆錄及審判筆錄），
    核與被害人丙○○、丁○○、甲○○於警詢時之指述情節相
    符（見13634 號偵查卷第9 至10頁、第27至29頁，本院卷第
    42至43頁、第47至48頁），復有郵政國內匯款執據影本二份
    、及蘆洲郵局、中國信託銀行、土地銀行客戶基本資料查詢
    單、歷史交易明細、郵政跨行匯款申請書各一份在卷可資佐
    證，足徵被告自白與事實相符。本件事證明確，被告犯行堪
    以認定。
二、按被告行為後，刑法於94年2 月2 日修正公布，95年7 月1
    日施行，而刑法施行法亦於95年6 月14日增訂第1 條之1。
    修正後刑法第2 條第1 項規定：「行為後法律有變更者，適
    用行為時之法律。但行為後之法律有利於行為人者，適用最
    有利於行為人之法律。」，係規範行為後法律變更所生新舊
    法律比較適用之準據法，於新法施行後，應適用修正後刑法
    第2 條第1 項之規定，為「從舊從輕」之比較（此條項規定
    ，僅係新、舊法之比較適用之宣示性指導原則，並非實體刑
    罰法律，自不生行為後法律變更之比較適用問題）。且比較
    時應就罪刑有關之共犯、未遂犯、想像競合犯、牽連犯、連
    續犯、結合犯，以及累犯加重、自首減輕暨其他法定加減原
    因（如身分加減）與加減例等一切情形，綜其全部罪刑之結
    果而為比較（最高法院95年第8 次刑事庭會議決議參照）。
    又比較適用最有利於行為人之法律，應就罪刑有關之一切情
    形，比較其全部之結果，而為一體之適用，不應一部分適用
    新法，一部分適用舊法（最高法院29年上字第964 號判例意
    旨參照）。經查：
  (一)幫助犯部分，修正前刑法第30條係規定：「幫助他人犯罪者
    ，為從犯。雖他人不知幫助之情者，亦同。從犯之處罰，得
    按正犯之刑減輕之」，而修正後之刑法第30條則規定：「幫
    助他人實行犯罪行為者，為幫助犯。雖他人不知幫助之情者
    ，亦同。幫助犯之處罰，得按正犯之刑減輕之」，主要係文
    字用語上之修正，關於刑罰減輕之規定並無變更，無關成立
    幫助犯內容之實質之變更，不屬法律之變更，應逕適用修正
    後之規定，無須比較適用。
  (二)被告行為時，刑法第339 條第1 項就罰金刑部分規定：得併
    科1000元以下罰金。而被告行為後，95年6 月14日公布增訂
    之刑法施行法第1 條之1 規定：「中華民國94年1 月7日 刑
    法修正施行後，刑法分則編所定罰金之貨幣單位為新臺幣，
    94年1 月7 日刑法修正時，刑法分則編未修正之條文定有罰
    金者，自94年1 月7 日刑法修正施行後，就其所定數額提高
    為30倍。但72年6 月26日至94年1 月7 日新增或修正之條文
    ，就其所定數額提高為3 倍」，而刑法第339 條第1 項係屬
    72年6 月26日以前之條文，是95年7 月1 日後，刑法第339
    條第1 項就罰金刑部分之實質內容變更為：3 萬元以下罰金
    。經比較刑法施行法第1 條之1 增訂前後刑法第339 條第1
    項之實質內容相同，對於被告並無有利或不利之別，應依一
    般法律適用原則，適用裁判時之法律，即刑法施行法第1 條
    之1 之規定（最高法院95年11月7 日95年度第21次刑庭會議
    決議參照）。
  (三)被告行為時之舊刑法第33條第5 款規定：「主刑之種類如左
    ：五、罰金：1 元以上」，換算新臺幣後，為新臺幣3 元以
    上。惟被告行為後新刑法第33條第5 款係規定：「主刑之種
    類如下：五、罰金：新臺幣1 千元以上，以百元計算之」，
    經比較修正前、後關於科處罰金刑之最低刑度規定，自應以
    被告行為時之舊刑法較有利於被告。
  (四)綜合上述各條文修正前、後之比較，揆諸前揭最高法院決議
    及修正後刑法第2 條第1 項規定之「從舊從輕」原則，修正
    後之規定並非較有利於被告，依修正後刑法第2 條第1項 前
    段規定，應整體適用行為時即修正前之刑法相關規定。
三、按刑法上之幫助犯，係對於犯罪與正犯有共同之認識，而以
    幫助之意思，對於正犯資以助力，而未參與實施犯罪之行為
    者而言（最高法院75年度台上字第1509號、88年度台上字第
    1270號判決參照）。是如未參與實施犯罪構成要件之行為，
    且係出於幫助之意思提供助力，即屬幫助犯，而非共同正犯
    。本件被告基於幫助之犯意，提供其所有蘆洲郵局等帳戶存
    摺、印章及金融卡等資料交予某成年男子，再轉交由犯罪集
    團成員利用被告之幫助，意圖為自己不法所有之犯意，施用
    詐術，使被害人丙○○、丁○○、甲○○因而陷於錯誤，轉
    帳匯款至被告所提供之上揭帳戶內，是被告所為係參與詐欺
    罪構成要件以外之行為，且在無證據證明被告係以正犯而非
    以幫助犯之犯意參與犯罪之情形下，應認其所為係幫助犯而
    非正犯行為。核被告所為，係犯刑法第30條第1 項幫助犯刑
    法第339 條第1 項詐欺取財罪。另起訴書僅記載被害人丙○○一人，於審理中檢察官追加被害人丁○○、甲○○二人，
    此部分犯罪事實雖未經檢察官起訴，惟與起訴部分有實質上
    一罪關係，本院應併予審理。復按連續幫助與幫助連續原屬
    有別，如基於概括犯意，多次幫助他人犯罪，為連續幫助；
    如以一幫助行為，幫助他人連續犯罪，則為幫助連續，就幫
    助犯言，僅有一次之犯罪行為（最高法院86年度臺上字第56
    80號判決參照）。查詐騙集團成員持被告之存摺等物，連續
    對被害人施以詐術，時間緊接，且觸犯構成要件相同之罪名
    ，為舊刑法之連續犯，被告以一次提供帳戶之幫助行為，幫
    助該詐欺集團連續詐取被害人丙○○、丁○○、甲○○之財
    物，為幫助連續，應僅成立一次幫助犯罪行為。再被告之行
    為僅止於幫助，應依刑法第30條第2 項之規定，按正犯之刑
    減輕之。又被告行為後，刑法第41條第1 項前段已修正為：
    「犯最重本刑為5 年以下有期徒刑以下之刑之罪，而受六個
    月以下有期徒刑或拘役之宣告者，得以新臺幣一千元、二千
    元或三千元折算一日，易科罰金」，並於94年2 月2 日修正
    公布，於95年7 月1 日生效，核與被告行為時刑法第41條第
    1 項前段所規定：「以一元以上三元以下折算一日」，並適
    用修正前罰金罰鍰提高標準條例第2 條前段（現已刪除）：
    「就其原定數額提高為一百倍折算一日」規定之結果，則本
    件被告行為時之易科罰金折算標準，應以銀元一百元以上三
    百元以下折算一日，折算為新臺幣後，應以新臺幣三百元以
    上九百元以下折算一日。經比較新、舊法之結果，以95 年7
    月1 日修正公布施行前之規定，較有利於被告，則應依修正
    後刑法第2 條第1 項前段，適用修正前刑法第41條第1 項前
    段，定其易科罰金之折算標準。又被告犯罪時間在96年4 月
    24日以前，合於中華民國九十六年罪犯減刑條例之減刑要件
    ，所犯幫助詐欺取財罪，依該條例規定減刑如主文所示，並
    諭知易科罰金之折算標準。
據上論斷，應依刑事訴訟法第299 條第1 項前段、第273 條之1
第1 項，刑法第2 條第1 項前段、第30條第1 項、第2 項、第33
9 條第1 項，修正前刑法第41條第1 項前段，刪除前罰金罰鍰提
高標準條例第2 條，現行法規所定貨幣單位折算新臺幣條例第2
條，中華民國96年罪犯減刑條例第2 條第1 項第3 款、第7 條、
第9 條，判決如主文。
本案經檢察官高俊申到庭執行職務。
中　　華　　民　　國　　96　　年　　9 　　月　　12　　日
　　　　　　　　　刑事第六庭法　官　周明鴻
以上正本證明與原本無異。
如不服本判決應於判決送達後10日內向本院提出上訴狀。
                            書記官  丁梅芬
中　　華　　民　　國　　96　　年　　9 　　月　　14　　日
中華民國刑法第339條第1 項
（普通詐欺罪）
意圖為自己或第三人不法之所有，以詐術使人將本人或第三人之
物交付者，處5 年以下有期徒刑、拘役或科或併科1 千元以下罰
金。
